【裁判字號】    97,簡上,100
【裁判日期】    970813
【裁判案由】    給付補償金
【裁判全文】
臺灣高雄地方法院民事判決             97年度簡上字第100號
上  訴  人  高雄市政府
法定代理人  乙  ○
訴訟代理人  蔡淑媛  律師
被上訴人    甲○○
上列當事人間請求返還不得利事件，上訴人對於中華民國96年10
月23日本院高雄簡易庭96年度雄簡字第6126號第一審簡易判決不
服，提起上訴，本院管轄之第二審合議庭於民國97年7 月30日言
詞辯論終結，判決如下：
    主      文
原判決關於駁回上訴人後開第二項部分，暨該部分訴訟費用之裁
判均廢棄。
被上訴人應再給付上訴人新臺幣壹拾貳萬仟柒佰伍拾伍元，及
自民國九十六年三月三十一日起至清償之日止，按週年利率百分
之五計算之利息。
第一、二審訴訟費用除已確定者外，由被上訴人負擔。
    事實及理由
一、被上訴人經合法通知，無正當理由未於言詞辯論期日到場，
    核無民事訴訟法第386 條各款所列情形，爰依上訴人之聲請
    ，由其一造辯論而為判決。
二、上訴人主張：高雄市有而由其管理之坐落高雄市○○區○○
    段228 號土地（下稱系爭土地），被上訴人並無合法權源自
    民國88年1 月1 日起至94年12月底止占用，並在其上建有門
    牌號碼高雄市○○區○○路20巷14號建物，受有無權占用相
    當於租金之利益，致上訴人受有無法使用系爭土地之損害，
    上訴人自得依民法第179 條規定，請求被上訴人返還占用期
    間依申報地價每平方公尺新臺幣（下同）7,178 元每年5%計
    算之相當於租金利益共計268, 816元（計算方式：7,178 元
    / ㎡×107 ㎡×5%/ 年×7 年＝268,816 元）之不當得利。
    被上訴人於原審並未為時效抗辯，且高雄市有財產管理自治
    條例第53條第2 項規定，係適用於上訴人對於非公用財產首
    次向占用人開徵繳納使用補償金之情形，本件應無上開條例
    之適用。 (原審依高雄市市有財產管理自治條例第53條第2
    項規定認上訴人僅能追溯請求自91年3 月21日起迄94年12月
    31 日 止五年內之土地使用補償金145,061 元，就該部分為
    上訴人勝訴之判決，其餘就88年1 月1 日起至91年3 月20日
    止已逾五年期間之使用補償金123,755 元部分則為上訴人敗
    訴之判決。）上訴人提起上訴，並聲明：(一)原判決不利於上
    訴人部分廢棄。(二)被上訴人應再給付上訴人123,755 元，及
    自本起訴狀繕本送達被上訴人之翌日起至清償日止，按年息
    百分之五計算之法定遲延利息(三)第一、二審訴訟費用由被上
    訴人負擔。
三、被上訴人則以：被上訴人於原審以系爭土地為其祖先所購得
    ，係有權占用，上訴人之請求為無理由等語。惟於本院審理
    中經依合法通知未到場，亦未提出書狀作何聲明或陳述。
四、兩造爭執及不爭執之事項：
  (一)不爭執事項：
    系爭土地於39年1 月5 日經登記為高雄市市有土地，並由上
    訴人所屬財政局任管理者，系爭土地為被上訴人占有使用，
    占用面積為107 平方公尺，申報地價自86年7 月起迄93 年1
    月，每平方公尺均為7,178 元，被上訴人自88年1 月1日 起
    至94年12月31日止，未曾繳納使用補償金，有系爭土地登記
    謄本、地價謄本、高雄市市有土地測量勘查記錄表、高雄市
    稅捐稽徵處房屋稅課稅明細表、地籍圖、現場照片、高雄市
    政府地政處楠梓地政事務所土地複丈成果圖在卷可參。
  (二)兩造爭執事項：
    1.上訴人就系爭土地自88年1 月1 日起至91年3 月20日止之
      不當得利請求權，是否依高雄市市有財產管理自治條例第
      53條第2 項規定，已不得再為請求？
    2.上訴人請求判命被上訴人給付上開期間之不當得利，有無
      理由?
五、上訴人就系爭土地自88年1 月1 日起至91年3 月20日止之不
    當得利請求權，是否依高雄市市有財產管理自治條例第53條
    第2 項規定，已不得再為請求？
  (一)按無法律上之原因而受利益，致他人受損害者，應返還其利
    益，但依其利益之性質或其他情形不能返還者，應償還其價
    額，民法第179 條前段、第181 條後段分別定有明文。又無
    權占有他人土地，可能獲得相當於租金之利益，為社會通常
    之觀念，此有最高法院61年台上字第1695號民事判例可資參
    照。次按利息、紅利、租金、贍養費、退職金及其他1 年或
    不及1 年之定期給付債權，其各期給付請求權，因五年間不
    行使而消滅，民法第126 條定有明文。而「消滅時效完成，
    僅債務人取得拒絕履行之抗辯權，得執以拒絕給付而已，其
    原有之法律關係並不因而消滅。」，是如「租金之請求權因
    五年間不行使而消滅，既為民法第一百二十六條所明定，則
    凡無法律上之原因而獲得相當於租金之利益，致他人受損害
    時，如該他人之返還利益請求權已逾租金短期消滅時效之期
    間，債務人並為時效之抗辯者，其對於該相當於租金之利益
    ，不得依不當得利之法則，請求返還。」，此有最高法院85
    年台上字第389 號民事判例、85年度台上字第711 號民事判
    決要旨可資參照。是如當事人未就已罹於五年之短期消滅時
    效之相當於租金利益額為消滅時效抗辯者，則他方當事人主
    張不得利請求金額仍屬存在，即應依該不當得利金額全數為
    給付，此為消滅時效之法律上當然解釋，核先敘明。
  (二)被上訴人雖於原審以系爭土地係其祖先合法取得所有權等語
    ，惟則提出任何證明供審酌，而系爭土地登記為高雄市市有
    土地並由上訴人為管理者之事實，則有土地登記謄本可佐，
    被上訴人不能證明占用系爭土地有何合法權源，所辯應認與
    事實不符而無足採；是上訴人主張被上訴人為無權占用系爭
    土地，已堪認定。
  (三)原審雖逕行引用高雄市市有財產管理自治條例第53第2 項：
    「第一項繳納占用期間之使用補償金，按歷年租金標準追溯
    至最近五年為止。」之規定，認定上訴人就超過五年即自88
    年1 月1 日起至91年3 月20日止期間內之使用補償金無請求
    權等情，惟查：
  1.高雄市市有財產管理自治條例係由地方自治團體之立法機關
    ，依地方自治法制法之規定，所制定之自治法規（地方自治
    法制法第25條、第26條參照），尚非屬中央立法機關所制定
    之「法、律、條例、通則」之法律位階層級（中央法規標準
    法第2 條規定參照），其效力自不得凌駕、排除屬於法律位
    階之民法相關規定之適用。況上開自治條例第1條亦明定「
    高雄市政府（以下簡稱本府）為統一管理市有財產，制定本
    自治條例。市有財產之管理，除其他法規另有規定外，依本
    自治條例之規定。」，亦明定於其他法規另有規定時，應優
    先適用其他法規之規定。
  2.又適用法規，固屬法院之職權，法院就原告起訴所主張之原
    因事實判斷其法律上之效果，不受原告所表示法律見解之拘
    束（最高法院92年度台上字第637 號民事判決意旨參照）。
    惟此仍應受法律位階之限制，本件上訴人係依民法第179 條
    規定為其請求權基礎，請求被上訴人返還相當於租金利益之
    不當得利，法院自應依中央法律位階之民法規定為依據，而
    不得逕依法位階較低之地方自治法規而為限縮解釋，否則民
    法關於消滅時效完成，僅債務人取得拒絕履行之抗辯權，得
    執以拒絕給付，其原有之法律關係並不因而消滅之規定，將
    因法位階較低之地方自治法規之存在而受限縮，顯與立法本
    旨有違，且與上開自治條例第1條規定不符。
  3.原審逕行依高雄市市有財產管理自治條例第53第2 項之規定
    ，認上訴人僅能請求溯至最近五年為止之占用系爭土地期間
    之使用補償金為判決基礎，尚非妥適。應認被上訴人既未為
    時效抗辯，則上訴人就超過五年即自88年1 月1 日起至91年
    3 月20日止期間內之使用補償金，仍得請求被上訴人給付。
六、上訴人請求判命被上訴人給付上開期間之不當得利，有無理
    由?
  (一)按無法律上之原因而受利益，致他人受損害者，應返還其利
    益，但依其利益之性質或其他情形不能返還者，應償還其價
    額，民法第179 條前段、第181 條後段分別定有明文。又無
    權占有他人土地，可能獲得相當於租金之利益，為社會通常
    之觀念，此有最高法院61年台上字第1695號民事判例可資參
    照。本件上訴人就被上訴人無權占用系爭土地自88 年1 月1
    日起至91年3 月20日止期間內之使用補償金，仍得為請求已
    如上述，是上訴人請求判命被上訴人應再給付上開期間之不
    當得利，於法即屬有據，應予准許。
  (二)系爭土地遭被上訴人無權占用之面積為107 平方公尺，又自
    88 年1月1 日起至91年3 月20日（共為3 年2 月又20日）止
    之申報地價為每平方公尺7,178 元等情，有上訴人於原審所
    提附卷之土地登記謄本、地價謄本、高雄市市有土地測量勘
    查記錄表等資料可稽。則被上訴人尚得請求上訴人返還之不
    當得利金額為123,755 元（計算方式：7,17 8元/ ㎡×107
    ㎡×5 ﹪×7 －145,061 元＝123,755 元）。
七、綜上所述，被上訴人並未為時效抗辯，原審逕依高雄市市有
    財產管理自治條例第53條第2 項規定，認定上訴人就系爭土
    地自88年1 月1 日起至91年3 月20日止之期間內相當於租金
    額之不當得利123,755 元為無請求權，於法尚非妥適。上訴
    人就該部分求為廢棄改判，為有理由，應由本院就原審不利
    於上訴人部分廢棄，改判如主文第2 項所示。
八、據上論結: 本件上訴為有理由，依民事訴訟法第436 條之1
    第3 項、第385 條第1 項前段、第450 條、第78條，判決如
    主文。
中    華    民    國    97    年    8     月    13    日
            民事第五庭審判長  法  官  林玉心
                              法  官  葉啟洲
                              法  官  柯盛益
正本係照原本作成。
本判決不得上訴。
中    華    民    國    97    年    8     月    13    日
                              書記官  卓榮杰


司法院資訊處製作；財團法人民間司法改革基金會備份。
